臺灣高雄地方法院刑事判決　　　　　　　　　　　　九十一年度訴字第二二四號
　　公　訴　人　臺灣高雄地方法院檢察署檢察官
　　被　　　告　戊○○
　　選任辯護人　陳裕文
右列被告因妨害投票等案件，經檢察官提起公訴（九十一年度選偵字第八十九、第一
四八、第一四九號），本院判決如左：
    主  文
戊○○無罪。
    理  由
一、公訴意旨略以：(一)被告戊○○之夫乙○○係高雄市苓雅區林西里現任里長，參加
    民國九十一年高雄市選舉委員會所辦理，高雄市第六屆里長選舉，登記為苓雅區
    林西里里長第二號候選人，以尋求連任，另甲○○、丁○○及丙○○○等三人則
    分別為乙○○之堂兄、弟及堂嬸，均從旁協助乙○○參選此次里長選舉之競選工
    作。緣己○○○因渠符合敬老福利津貼之申請，乙○○於同年六月初某日，以電
    話通知己○○○持身分證及印章交林西里里幹事庚○○申辦，己○○○因此於同
    年六月六日，至苓雅區公所，將自己之身分證及印章各一枚交庚○○，惟己○○○因恐有補資料之必要，乃將身分證託里幹事保管，復因己○○○較不易遇得里
    幹事，遂當場交代庚○○在完成申請手續後，將渠身分證轉交里長乙○○代為保
    管，以利取回，庚○○因此於填妥己○○○之敬老津貼申請表後，將己○○○之
    身分證，持至乙○○之競選服務處，交乙○○之妻戊○○代轉；惟己○○○迄至
    選舉投票日當天，因人仍在花蓮及台北等地探訪女兒，未返戶籍地投票，故未向
    里長乙○○取回身分證，故渠身分證仍在乙○○處。(二)九十一年月八日選舉投票
    日之上午某時許，因方麒麟手上持有該里里民己○○○之身分證一枚，且知己○○○於投票日當天無法回戶籍地投票，被告戊○○遂與乙○○、丙○○○（後二
    人另案審理）基於以詐術投票、偽造印章及使公務員登載不實之犯意聯絡，由林
    月香先至某刻印店內，偽刻己○○○之印章一枚後，再由乙○○持己○○○之身
    分證及偽造之印章，交予年紀與己○○○相仿之堂嬸丙○○○，由丙○○○持己○○○之身分證及印章等物品，至右揭第三十四投票所，冒名投票欺瞞第三十四
    投開票所之全部選、監人員，進而使選監人員因此產生錯誤後，先在林西里第十
    一鄰之選舉人名冊上登載選舉人己○○○，曾至投票所完成投票之不實紀錄，進
    而發給丙○○○空白選票一張，交丙○○○完成投票圈選後，丙○○○將該選票
    投入密封之票箱內，完成投票手續，而以此詐術方法，使高雄市苓雅區林西里第
    六屆里長選舉票數，產生不正確之結果，足生損害國家辦理選舉之公平性及選舉
    機關對選舉資料管理之正確性，以及選舉人己○○○本人之選舉權，嗣因查獲丁○○（另案審理）冒名投票後，由檢察官指揮法務部調查局高雄市調查處及高雄
    市政府警察局苓雅分局人員，循線在乙○○位於高雄市○○區○○街一三三號之
    五號七樓住所內搜索扣得己○○○之身分證及偽刻之己○○○印章各一枚，始得
    知上情。因認被告戊○○涉嫌與方麒麟及丙○○○共犯刑法第一百四十六條第一
    項妨害投票結果正確罪、同法第二百十四條之使公務員登載不實罪及第二百十七
    條第一項偽造印文罪。
二、按犯罪事實應依證據認定之，無證據不得推定其犯罪事實，又不能證明被告犯罪
    應諭知無罪之判決，刑事訴訟法第一百五十四條、第三百零一條第一項定有明文
    。又認定犯罪事實應憑積極證據，倘積極證據不足以為不利於被告事實之認定時
    ，即應為有利被告之認定，更不必有何有利之證據，最高法院三十年上字第八一
    六號著有判例，所謂「積極證據足以為不利被告事實之認定」，依據同院七十六
    年臺上字第四九八六號判例意旨，係指據為訴訟上證明之全盤證據資料，在客觀
    上以達於通常一般之人均不致於有所懷疑，而得確信被告確曾犯罪之程度；若未
    達到此一程度，而有合理懷疑之存在時，即無從為被告有罪之確信。
三、公訴人認被告戊○○涉有前揭罪嫌，無非係以方麒麟住處扣案之偽造己○○○印
    章一枚及戊○○坦承該印章為其委託刻印業者雕刻之自白為其論斷之依據，訊據
    被告戊○○堅決否認涉有前揭犯行，辯稱：己○○○之印章係受方麒麟指示去刻
    的，並不知道方麒麟亦將所刻的印章作為冒名投票之用，因為以往為里民服務辦
    理行政事務時，也會有里民授權代刻印章，所以不以為意等語。經查：本件扣案
    己○○○之印章係他人未經廖女授權偽刻之事實，業經證人廖錢素尋於偵查中證
    述屬實，並有偽造廖女之印章一枚扣案可資為證，而被告戊○○坦承該印章係伊
    委託刻印業者林秀玲刻製，核與證人林秀玲於本院審理時所述相符，又同案被告
    方麒麟坦承將前開印章交與丙○○○，冒用己○○○之名義投票之事實，經核亦
    與丙○○○所述相符，並有高雄市第六屆里長選舉苓雅區林西里選舉人名冊可參
    ，自堪信丙○○○所持以冒名投票之廖錢素前印章係被告戊○○委託林秀玲刻製
    等情為真實。然而：
  (一)證人己○○○於偵查中亦證稱，伊申請老人津貼時，有留下身分證請里幹事庚○○交給里長，並表示係方麒麟打電話催伊辦理老人年金，所以才在六月六日繳交
    身分證（見九十一六月十一日偵查筆錄），而證人即該里之里幹事庚○○於偵查
    及本院審理時均證稱：廖錢素前為辦理老人年金事宜而將身分證交伊保管，於選
    舉前一、二天經方麒麟指示將廖女身分證交給方某之太太即被告戊○○，交付前
    開身分證時，僅表示是里民交代要交給方麒麟的，並未說明用途為何等語（見九
    十一年六月十二日偵查筆錄及本院九十一年九月二十日筆錄）。是以被告戊○○
    縱於案發前曾經手取得己○○○之身分證，然因廖女及顏某對於該身分證將為方
    麒麟利用作為冒名投票之用並不知情，亦無證據顯示戊○○事先即知所收受之身
    分證將作何使用，自難以其有收受身分證之事實，推論被告戊○○對於方麒麟嗣
    後利用該身分證所為之妨害投票等犯行，具有犯意之聯絡。
  (二)再者，證人庚○○於本院審理時證稱：「（里長服務處有多少工作人員？）只有
    里長一人，工作地點在他住處。（在里民請託服務事項時，有無可能委託里長刻
    印章？）為辦理社會福利，很多申請文件需要蓋章，里民會將相關的文件放在里
    長處，我再去領取，我不會代刻印章，但我不清楚里民是否會委託里長幫他們刻
    印章，里長從事裝潢的工作，他太太是家庭主婦。（被告林女是否負責處理里民
    服務的事情？）大部分我都是跟里長接洽，但是里民有時會請託被告林女代為轉
    交一些文件給我。」之語（見本院九十一年九月二十日筆錄）；證人林秀玲本院
    審理時亦證稱：「（被告林女與你有無業務上的往來？）有，她常常到我店裡刻
    印章。（其夫方麒麟是否也曾去刻印章？）是。（何人較常去？）被告林女。
    （九十一年六月選舉期間，被告林女是否有曾經去你店裡刻印章？）不記得日期
    ，只記得被告方麒麟要我刻一整批的印章，表示是要作為守望相助人員領取薪資
    使用。（是否記得被告林女及被告方麒麟刻哪些人的印章？）不記得。（刻的印
    章種類有哪些？）都是木頭章。」之語（見本院九十一年十月四日筆錄），足見
    過去乙○○擔任里長期間，為辦理里民服務事項，確有代刻印章之慣例，而被告
    戊○○對於林西里之事務亦有涉入，是受乙○○之指示刻製他人印章，對其而言
    應非特例，其辯稱乙○○交代要刻己○○○印章時，伊僅為幫助先生，當作一般
    里民服務而為之，並非無據。
  (三)此外，同案被告丙○○○自偵查中亦表示：「（是何人要你拿己○○○的身分證
    、印章去投票？）是方麒麟。（在何處拜託你去投票？）他來我家拜託我的（何
    時拿身分證、印章給你？）就是投票當日」等詞（見九十一年六月十四日偵查筆
    錄）。本件既係同案被告乙○○出面委託丙○○○冒名投票，且委託之地點係在
    丙○○○家中，同時並交付前開身分證及偽刻之己○○○印章，被告戊○○並未
    授意丙○○○冒名投票，又未隨同乙○○前往，自難單以乙○○與之為夫妻，而
    認被告戊○○知悉前情而與乙○○具有犯意之聯絡。
綜上所陳，被告戊○○受乙○○指示委託刻印業者刻製己○○○印章之情即便屬實，
然就被告本身以往工作之經驗，尚難以之認定被告對於廖女並未授權乙情有所認識，
更難以之推定被告對於當時所刻製之印章要作為冒名投票之用知情，而與乙○○等人
具有犯意之聯絡及行為之分擔，此外亦查無其他積極證據顯示被告確有公訴人所指之
犯行，揆諸首揭說明，自應為被告戊○○無罪之諭知。
據上論斷，應依刑事訴訟法第三百零一條第一項，判決如主文。
中      華      民      國    九十一    年      十      月     十八     日
                                  臺灣高雄地方法院刑事第二庭
                                      法  官   卓立婷
右正本證明與原本無異。
如不服本判決，應於判決送達後十日內，向本院提出上訴狀。
                                      書記官   李春慧
中      華      民      國    九十一    年      十      月    二十四    日
